臺灣高等法院民事判決　　　　　　　　　　　　　　　九十二年度上字第七０七號
　　上　訴　人　乙○○
　　訴訟代理人　邱六郎律師
　　複 代理 人　邱碩松律師
　　被 上訴 人　甲○○
　　訴訟代理人　余淑杏律師
　　　　　　　　賴淑惠律師
　　　　　　　　王麗萍律師
右當事人間請求確認債權不存在等事件，上訴人對於中華民國九十二年六月十三日台
灣台北地方法院九十一年度重訴字第一六五○號第一審判決提起上訴，本院於中華民
國九十三年三月十七日言詞辯論終結，判決如下：
    主    文
上訴駁回。
第二審訴訟費用由上訴人負擔。
    事    實
甲、上訴人方面：
一、聲明：
（一）原判決不利於上訴人部分廢棄。
（二）請求確認兩造間如原審判決書附表一編號二、三所示二張本票之債權債務關係
      不存在。
（三）請求撤銷被上訴人以台灣台北地方法院九十一年度執乙字第七五三二號強制執
      行事件，就上訴人所有如原審判決書附表二所載不動產所為之強制執行程序。
二、陳述：除與原審判決相同者，茲引用外，補稱略以：
（一）上訴人所簽發如原審判決書附表一編號二、三所示之本票，係為擔保上訴人之
      係。
（二）被上訴人主張其持有如原審判決書附表一編號二所示之本票，係上訴人向其借
      款所取得，而如原審判決書附表一編號三所示之本票，則係為擔保陳芝穎之借
      款所簽發，惟：
  １、上訴人否認曾於八十九年十月二十三日被上訴人有交付三百六十萬元予上訴人
      之事實。依最高法院八十一年度台上字第二三七二號判決之要旨，當事人主張
      有金錢借貸關係存在，須就其發生所須具備之特別要件即金錢之交付及借貸意
      思表示互相一致負舉證之責任，若僅證明有金錢之交付，未證明借貸意思表示
      互相一致者，尚不能認為有金錢借貸關係存在，被上訴人自應就交付借款予上
      訴人之事實加以舉證。
  ２、被上訴人主張如原審判決書附表一編號三所示之本票，係因陳芝穎於八十九年
      十月三十日向被上訴人借款二百四十萬元，經被上訴人之要求，上訴人為其擔
      任連帶保證人，並由陳芝穎交付二人共同簽發票面金額為二百四十萬元之本票
      予上訴人。因陳芝穎僅清償其中四十萬元，尚有二百萬元並未償還，經被上訴
      人向上訴人追索，上訴人乃簽發如原審判決書附表一編號三所示等語，絕非事
      實。因倘陳芝穎已向被上訴人借到二百四十萬元，只還四十萬元尚有二百萬未
      還，被上訴人自可持前揭上訴人與陳芝穎所共同簽發面額二百四十萬元向上訴
      人追索即可，自無再要求上訴人另開二百萬之本票之理。況被上訴人既已取得
      如原審判決書附表一編號三所示之本票，其為何未將前揭上訴人與陳芝穎共同
      簽發票面金額為二百四十萬元之本票返還於上訴人？再者前揭之二張本票，均
      未記載到期日，亦足以證明被上訴人並未交付金錢予上訴人或陳芝穎之事實。
（三）被上訴人為專放高利貸之地下錢莊，貸放條件至為嚴苛，非但月息高達十五分
      ，尤其尚需設定抵押權以為擔保，同一筆貸款更要求重複簽發多張支票或本票
      且將到期時之利息一併簽發在支票或本票上，又於交款時先扣利息、預先立收
      據等，以為三重或四重之擔保。
（四）上訴人所簽發之上開二張本票，並未獲被上訴人給付借款：
      被上訴人主張上訴人於八十九年十月二十三日初向被上訴人借款三百六十萬元
      ，謂係為借款提供與陳芝穎軋票之用。然上訴人根本不認識被上訴人，更不曾
      出面向任何人借款，上訴人簽發如原審判決書附表一編號二所示之本票交予陳
      芝穎並經提供所有台北市○○區○○段第三○七號土地，設定抵押權於被上訴
      人所指定之抵押權人即其受僱人吳旭昇，方借得三百萬元。上開借款完全由陳
      芝穎與吳旭昇接洽，上訴人既不知陳芝穎向何人借錢，尤未有參與之情事。且
      陳芝穎於原法院九十二年二月十四日訊問筆錄中之證詞亦證稱其想向被上訴人
      經營之信義當鋪借錢，信義當鋪要求提供擔保及上訴人所簽發之本票及收據，
      於辦妥抵押權設定登記之次日方撥款。嗣上訴人得知利息每月五十分利息每十
      天付一次後非常生氣，其不到一星期就把錢還清。陳芝穎又稱：「我母親簽了
      三次，第一、二次三六○萬元，第三次二○○萬元。第二、三次因我沒有提供
      土地設定抵押，簽了本票以後，被沒有撥款。」。同日證人吳旭昇亦證稱：「
      我確實是在陳芝穎家裡辦理抵押權設定相關資料，代書也在場。」前揭證據足
      以證明陳芝穎持上訴人所簽發發票日期八十九年十月二日之本票，向被上訴人
      調借現金時，被上訴人堅持必須上訴人提供不動產為擔保，方借得三百萬元。
      上訴人應陳芝穎之要求而簽發如原審判決書附表一編號二所示之本票時，陳芝
      穎係稱要向外借調現金，但並沒有講明係向被上訴人調度金錢，然最後仍向被
      上訴人借款。惟在被上訴人堅持提供不動產以為擔保之要求下，陳芝穎無法滿
      足被上訴人該項要求，故雖陳芝穎已交付上訴人所簽發之本票及所立之收據予
      被上訴人，並未獲得被上訴人之撥款。本件如原審判決書附表一編號三所示之
      本票其情形亦同。
（五）被上訴人主張如原審判決書附表一編號三所示之本票係上訴人簽發作為保證票
      ，與事實不符且矛盾。被上訴人既主張該保證票，則依民法第七百三十九條之
      規定，必須以債務人不履行債務時，方得請求保證人代負履行之責。被上訴人
      並未舉證其已向債務人陳芝穎追訴並執行無效，則上訴人對於系爭債務尚不存
      在。
三、證據：除援用原審所提之證據外，補提被上訴人所列持有陳芝穎所簽發本票詳表
    為證。
乙、被上訴人方面：
一、聲明：駁回上訴。
二、陳述：除與原審判決相同者，茲引用外，補稱略以：
（一）如原審判決書附表一編號二所示本票之三百六十萬元借款，被上訴人確已交付
      ：
      八十九年十月二十三日初上訴人與被上訴人約定借款三百六十萬元，謂其主要
      係為提供予陳芝穎軋票之用，故要求被上訴人逕將其借款中之三百零四萬元撥
      入陳芝穎於世華銀行之甲存帳戶內，以維其票信，被上訴人乃依其指示除檢具
      其餘借款五十四萬元現金交付予上訴人外，即將該借款中三百零四萬元匯入陳
      芝穎於世華銀行之甲存帳戶內。被上訴人同時要求上訴人與陳芝穎二人共同簽
      發如原審判決書附表一編號二所示之本票，並由上訴人就已收取三百六十萬元
      全數借款之事實，簽立借款收據。上訴人與陳芝穎二人均同意共同簽發如原審
      判決書附表一編號二所示之本票，願就該本票所示三百六十萬元之借款債務負
      責，是上訴人與陳芝穎自應就八十九年十月二十三日三百六十萬元借款負連帶
      清償之責，從而，如原審判決書附表一編號二所示之本票債權自係存在。
（二）如原審判決書附表一編號三所示之本票，乃上訴人為擔保陳芝穎於八十九年十
      月三十日向被上訴人借貸所簽發：
  １、陳芝穎積欠被上訴人之借款，如被上訴人聲請台灣台北地方法院九十年度票字
      第八五四六號本票裁定書所載十紙本票所示之債務，共計一千零三十五萬元。
      陳芝穎對該本票裁定並未抗告或異議，則該本票裁定已然確定。陳芝穎於原審
      九十二年二月十四日訊問筆錄中尚自稱「我實際欠被告只有五、六百萬元」等
      語，姑不論其金額是正確，由此可知陳芝穎確有積欠被上訴人借款之事實。又
      被上訴人雖執該本票裁定聲請台灣台北地方法院強制執行，然該強制執行程序
      尚未定拍賣期日，強制執行程序未終結，故陳芝穎對被上訴人之此項債務仍存
      在。
  ２、如原審判決書附表一編號三所示之本票，係上訴人為擔保陳芝穎於八十九年十
      月三十日向被上訴人借貸之二百四十萬元債務中未清償之二百萬元部份而交付
      予被上訴人，此由如原審判決書附表一編號三所示之本票係由上訴人及陳芝穎
      所共同簽發及由上訴人於原審法院訊問中自稱其已授權予陳芝穎簽名等語，可
      知上訴人確有為陳芝穎擔保該筆債務之意思，且其亦就如原審判決書附表一編
      號三所示本票簽名之真正，及簽發本件編號二之本票係為提供陳芝穎使用之事
      不爭執，陳芝穎既持上訴人簽發如原審判決書附表一編號三所示之本票，以擔
      保其對於被上訴人尚未清償部分之借貸債務，而陳芝穎迄今仍未清償該筆債務
      ，則該本票所示擔保債務仍存在，上訴人自須依如原審判決書附表一編號三所
      示本票之票據文義負責。
（三）上訴人辯稱被上訴人經營地下錢莊，收取十五分高利及有預扣利息之情事，均
      不實在。倘被上訴人確有上情，則陳芝穎實無可能與被上訴人往來達數月。而
      上訴人另稱未到收二百四十萬元或二百萬元之借款，與上訴人之訴訟代理人於
      九十二年八月廿八日庭訊時稱：「之前二百四十萬元本票被上訴人應有交付借
      款人陳芝穎，事後陳芝穎已清償四十萬元。」互相矛盾。
三、證據：除援用原審所提之證據外，補提第一銀行存摺內頁、匯款單、台灣台北地
    方法院九十年票字第八五四六號裁定書及其裁定確定證明書為證。
丙、本院依職權調閱臺灣臺北地方法院九十一年度執字第七五三二號給付票款強制執
    行卷。
    理    由
一、本件上訴人起訴主張其與被上訴人素昧平生，不曾向被上訴人借貸金錢，如原審
    判決書附表一編號一至三所示之三紙本票，係陳芝穎向被上訴人借貸時，由上訴
    人簽發作為保證之用，其中編號一之本票債務已經清償，而編號二、三之本票因
    被上訴人要求之利息過高，上訴人亦拒絕提供不動產設定抵押權供擔保，故被上
    訴人並未交付金錢予陳芝穎，渠等間之消費借貸契約尚未成立。被上訴人持有該
    三紙本票聲請強制執行，顯係侵害上訴人私法上之權利，而有以判決除去之必要
    ，爰請求確認兩造間如原審判決附表一所示編號一至三本票之債權債務關係不存
    在；並撤銷台灣台北地方法院九十一年度執字第七五三二號強制執行事件對於上
    訴人所有如原審判決附表二所示不動產執行程序之判決（其中如原審判決附表一
    所示編號一之本票，經原審判決確認該本票債權債務關係不存在，未據被上訴人
    上訴聲明不服；而上訴人則就其敗訴部分，即確認兩造間如原審判決附表一所示
    編號二至三本票之債權債務關係不存在；並撤銷台灣台北地方法院九十一年度執
    字第七五三二號強制執行事件部分，提起上訴）。
二、被上訴人則以如原審判決書附表一編號二所示本票之三百六十萬元借款，係上訴
    人向被上訴人借款所簽發者，被上訴人並已交付該借款。另陳芝穎於八十九年十
    月三十日向被上訴人借款二百四十萬元，並以上訴人為連帶保證人，共同簽發面
    額二百四十萬元之本票以為清償，嗣因陳芝穎僅清償四十萬元，被上訴人就其餘
    二百萬元向上訴人追索，上訴人始另簽發如原審判決書附表一編號三之本票以為
    清償，上開本票借款，均未清償等語，資為抗辯。
三、經查：上訴人於八十九年十月二十三日簽發如原審判決書附表一編號二所示本票
    ，同日出具借款收據，及陳姿穎於八十九年十月三十日向被上訴人借款二百四十
    萬元，並與被上訴人共同簽發同額票號為ＣＨ三六四三五六號之本票予被上訴人
    ，嗣上訴人復於八十九年簽發如原審判決書附表一編號三所示本票等情，有借款
    收據二紙及本票三紙附於原審卷（見原法院卷第六五頁至六九頁）可憑，且上訴
    人對該收據、本票之真正並不爭執，堪信上揭收據、本票均為真正。
四、本件經本院於九十三年二月六日與兩造整理並協議簡化爭點為（見本院卷第八八
    頁九十三年二月六日之準備程序筆錄）：
（一）兩造間關於原審判決書附表一編號二所示之本票債權是否存在？如存在，其原
      因關係為何？
（二）兩造間關於原審判決書附表一編號三所示之本票債權是否存在？如存在，其原
      因關係為何？又其原因關係如係保證關係，是否有民法第七百四十五條先訴抗
      辯權之問題？
（三）上訴人得否請求撤銷台灣台北地方法院九十一年度執字第七五三二號對其所有
      如原審判決附表二所示不動產之強制執行程序？
    茲分述之如下：
（一）兩造間關於原審判決書附表一編號二所示之本票債權是否存在？如存在，其原
      因關係為何？
  １、按稱消費借貸者，謂當事人一方移轉金錢或其他代替物之所有權於他方，而約
      定他方以種類、品質、數量相同之物返還之契約，民法第四百七十四條第一項
      定有明文。又本票固為無因證券，票據債務人不得以自己與發票人或執票人前
      手間所存在之抗辯事由，對抗執票人。然發票人非不得以自己與執票人間所存
      之抗辯事由對抗執票人，此觀票據法第十三條本文之反面解釋自明。如發票人
      一旦提出其基礎原因關係不存在之對人抗辯，執票人自應就該基礎原因關係存
      在之積極事實負舉證責任。
  ２、上訴人主張其簽發如原審判決書附表一編號二所示之本票，係為擔保陳芝穎之
      借款，惟並未獲得被上訴人之撥款等語。被上訴人則辯以上訴人與被上訴人約
      定借款三百六十萬元，主要係為提供予陳芝穎軋票之用，故要求被上訴人逕將
      其借款中之三百零四萬元撥入陳芝穎於世華銀行之甲存帳戶內，被上訴人乃依
      其指示除檢具其餘借款五十四萬元現金交付予上訴人外，另將該借款中三百零
      四萬元匯入陳芝穎於世華銀行之甲存帳戶內等語，經查：
    (1)上訴人於八十九年十月二十三日簽發如原審判決書附表一編號二所示之本票，
      同日並出具借款收據載明：「茲因本人乙○○借款三百六十萬元整，甲方（指
      上訴人）一定負責於訂立時間內償還所借金額借款，否則願放棄抗訴權利，恐
      口說無憑，特立此據。八十九年十月二十三日」等語，此有上訴人不爭執真正
      之本票及收據在卷可憑（見原法院卷第六五、六六頁），觀諸上開本票及借款
      收據，發票人及借款人均為上訴人，收據上雖未表明借款之對象，惟該借據係
      由被上訴人執有、提出，應認上訴人係以自己名義與被上訴人締結借款契約為
      債務之負擔，消費借貸契約存在於兩造間，上訴人對於被上訴人當負契約當事
      人之責，至其實際上享用債權金額者為何人，與該契約之成立生效無關，自非
      所問。
    (2)有關被上訴人主張上訴人與其約定借款三百六十萬元，其已將借款中之三百零
      四萬元撥入陳芝穎於世華銀行之甲存帳戶內，另其餘借款五十四萬元現金交付
      上訴人等情，有被上訴人提出於八十九年十月二十三日（與上開借據暨本票同
      一日期）匯與陳芝穎之世華聯合商業銀行匯款單存根聯（見本院卷第四三頁）
      及被上訴人於同日自第一商業銀行大安分行提領八十萬元現金之存摺（見本院
      卷第四二頁）各一紙在卷可憑，顯見被上訴人已有交付借款之事實，再參諸上
      訴人已簽立上開借款收據、本票等情，衡諸一般常情，當係上訴人確有於當日
      向被上訴人借款三百六十萬元，並於上訴人及陳芝穎收受該項借款，出具借款
      收據為借款之證明後，始簽發上開本票作為清償借款之用，否則上訴人焉有簽
      發該收據、本票之理。
    (3)從而，上訴人主張與被上訴人間未成立消費借貸契約，被上訴人亦未給付借款
      等語，應無可採。被上訴人主張上訴人因與被上訴人間之消費借貸契約（原因
      關係），而簽發如原審判決書附表一編號二所示之本票，尚非無據。
（二）兩造間關於原審判決書附表一編號三所示之本票債權是否存在？如存在，其原
      因關係為何？又其原因關係如係保證關係，是否有民法第七百四十五條先訴抗
      辯權之問題？
  １、上訴人主張如原審判決書附表一編號三所示本票之原因關係係為擔保陳芝穎與
      被上訴人間之消費借貸契約，但被上訴人並未交付該筆借款（與票號為ＣＨ三
      六四三五六號之二百四十萬元本票重複），其原因關係不存在等語，被上訴人
      則辯以：該紙本票係上訴人為擔保陳芝穎於八十九年十月三十日向被上訴人借
      貸之二百四十萬元債務尚未清償之二百萬元部份而簽發交付予被上訴人等語。
      經查：
    (1)陳姿穎於八十九年十月三十日向被上訴人借款二百四十萬元，並與上訴人共同
      簽發同額票號為ＣＨ三六四三五六號之本票予被上訴人乙節，有借款收據及本
      票附於原審可參（見原法院卷第六十七、六十八頁），另上訴人對於上開二百
      四十萬元本票之上訴人簽名部分，係由其授權陳姿穎簽發，並由其親自簽發原
      審判決書附表一編號三所示本票之事實，均不爭執（見原審卷第一○八頁之言
      詞辯論筆錄），再依上訴人前揭所述其在上揭票據上簽名，係為擔保陳芝穎與
      被上訴人間之消費借貸契約，足見其確有為陳姿穎借款保證之意思，故被上訴
      人辯稱上訴人願擔任前開借款之保證人，簽發上開本票等語，應非子虛。
    (2)被上訴人執有陳芝穎簽發之本票，依台灣台北地方法院九十年度票字第八五四
      六號本票裁定附表一所載，計有十紙本票（其中一紙，編號十之本票即為上述
      面額二百四十萬元、票號ＣＨ三六四三五六號之本票），上開本票所示之債務
      ，共計有一千零三十五萬元，陳芝穎對該本票裁定並未抗告或提起確認債權不
      存在之訴訟，業據確定，而陳芝穎於原審九十二年二月十四日言詞辯論時亦證
      稱：「我實際欠被告只有五、六百萬元」等語（見原審卷第一○二頁），是姑
      不論陳芝穎積欠被上訴人之正確金額究係若干，僅依陳芝穎之上開證言論斷，
      其至少仍欠被上訴人五、六百萬元之借款。又被上訴人雖執該本票裁定聲請台
      灣台北地方法院強制執行，然該強制執行程序尚未定拍賣期日，強制執行程序
      未終結，有上開裁定及確定證明書附於臺灣臺北地方法院九十一年度執字第七
      五三二號給付票款強制執行卷，並經本院依職權調閱查明屬實，是以陳芝穎對
      被上訴人迄今至少尚有五、六百萬元之債務，該金額亦超過該本票之票面金額
      ，足證上訴人就本件之保證債務確係存在。
    (3)上訴人雖主張如原審判決書附表一編號三所示本票與前開二百四十萬元之本票
      重複等語，然依台灣台北地方法院九十年度票字第八五四六號本票裁定所示，
      該裁定附表一所載之十紙本票（其中編號十之本票即上述面額二百四十萬元、
      票號ＣＨ三六四三五六號之本票），被上訴人僅係對陳芝穎為請求，並未對上
      訴人為請求，被上訴人請求上訴人給付票款之部分，僅有該裁定附表二編號十
      一至十三之三紙本票（編號十三即上述之二百萬元本票）部分，此有該裁定附
      於臺灣臺北地方法院九十一年度執字第七五三二號給付票款強制執行卷可憑，
      是被上訴人並未重覆向上訴人請求，而上訴人簽發該本票之基礎原因關係，復
      係如前所述保證之法律關係，則在陳姿穎尚未清償其向被上訴人借款之前述債
      務前，該本票之擔保債務之原因關係依然存在，至於被上訴人就同一筆債務是
      否會有重覆求償乙事，乃係執行之另一問題，上訴人自仍須依如原審判決書附
      表一編號三所示本票之票據文義負責無疑。
  ２、上訴人復主張依民法第七百四十五條之規定，必須以債務人不履行債務時，方
      得請求保證人代負履行之責，被上訴人並未舉證其已向債務人陳芝穎追訴並執
      行無效，上訴人對其之債務尚不存在等語。惟查本件被上訴人請求上訴人給付
      上開金額係本於票據法第一百二十三條之規定，向上訴人（發票人）行使追索
      權，此有臺灣臺北地方法院九十年度票字第八五四六號裁定正本附於該院九十
      一年度執字第七五三二號執行卷可憑，而非本於保證之法律關係，向上訴人請
      求給付前述金額，是上訴人主張民法第七百四十五條之先訴抗辯權，亦顯有誤
      會。
（三）上訴人得否請求撤銷台灣台北地方法院九十一年度執字第七五三二號對其所有
      如原審判決附表二所示不動產之強制執行程序？
      如前所述，被上訴人確有如原審判決書附表一編號二、三所示之本票債權存在
      ，而被上訴人為滿足其本票債權，而聲請強制執行上訴人所有如原審判決書附
      表二所示之不動產，並無不合，上訴人請求撤銷原法院九十一年度執字第七五
      三二號對於上訴人所有如原審判決書附表二所示不動產之強制執行程序，自無
      理由。
五、綜上所述，上訴人主張如原審判決書附表一編號二、三所示之本票債權不存在，
    為不足採，被上訴人之前述抗辯，尚屬可信。從而，上訴人請求確認兩造間如原
    審判決書附表一編號二、三所示二張本票之債權債務關係不存在，並請求撤銷被
    上訴人以台灣台北地方法院九十一年度執乙字第七五三二號強制執行事件，就上
    訴人所有如原審判決書附表二所載不動產所為之強制執行程序，為無理由，不應
    准許。原審就此部分為上訴人敗訴之判決，並無不合。上訴意旨指摘原判決不當
    ，求予廢棄改判，為無理由，應予駁回。
六、本件事證已臻明確，兩造其餘之陳述及提出之攻擊防禦方法，核與判決結果不生
    影響，爰不一一審酌，附此敘明。
七、據上論結，本件上訴為無理由，依民事訴訟法第四百四十九條第一項、第七十八
    條，判決如主文。
中　　　華　　　民　　　國　　九十三　　年　　  三　　月　　  三十一　　日
                                  民事第十六庭
                                        審判長法  官  許  正  順
                                              法  官  翁  昭  蓉
                                              法  官  陳  邦  豪
正本係照原本作成。
如不服本判決，應於收受送達後二十日內向本院提出上訴書狀，其未表明上訴理由者
，應於提出上訴後二十日內向本院補提理由書狀（均須按他造當事人之人數附繕本）
上訴時應提出委任律師或具有律師資格之人之委任狀；委任有律師資格者，另應附具
律師資格證書及釋明委任人與受任人有民事訴訟法第四百六十六條之一第一項但書或
第二項（詳附註）所定關係之釋明文書影本。
中　　　華　　　民　　　國　　九十三　　年　　　四　　　月　　　一　　　日
　　　　　　　　　　　　　　　　　　　　　　　書記官  張  淑  芬
附註：
民事訴訟法第四百六十六條之一（第一項、第二項）：
對於第二審判決上訴，上訴人應委任律師為訴訟代理人。但上訴人或其他法定代理人
具有律師資格者，不在此限。
上訴人之配偶、三親等內之血親、二親等內之姻親，或上訴人為法人、中央或地方機
關時，其所屬專任人員具有律師資格並經法院認為適當者，亦得為第三審訴訟代理人
。
